臺灣高等法院民事判決　　　　　　　　 94年度保險上字第4號
上　訴　人　新光人壽保險股份有限公司
法定代理人　吳東進
訴訟代理人　曾思薇
訴訟代理人　戴家誠
訴訟代理人　黃訓章律師
被　上訴人　甲○○○
訴訟代理人　陳文松律師
訴訟代理人　方瓊英律師
上列當事人間請求履行契約事件，上訴人對於中華民國93年12月
16日臺灣臺北地方法院93年度保險字第143號第一審判決提起上
訴，本院於94年8月23日言詞辯論終結，判決如下：
    主  文
上訴駁回。
第二審訴訟費用由上訴人負擔。
    事  實
甲、上訴人方面：
一、聲明：(一)原判決廢棄。(二)被上訴人在第一審之訴及假執行之
    聲請均駁回。(三)第一、二審訴訟費用由被上訴人負擔。
二、陳述：除與原判決記載相同者外，補稱略以：
    (一)所謂「意外傷害事故」，除其事故原因限於「非由疾病引
      起」之外，尚須事故本身為「外來」，即事故原因須出於
      自身原因以外，且事故須為「突發」，即外在環境急速變
      化，致不可預期或出乎預料之外，故「意外傷害事故」除
      其原因須「非由疾病引起」之外，尚須符合「外來」、「
      突發」二要件，方為正解。
    (二)該頂樓之圍牆高約 131公分，女兒牆高度已逾死者身高一
      半以上，在通常情形下，失足跌落地面可能性極低，爬上
      去已很費力，該處又無法坐立，更何況十二樓頂距離地面
      甚遠，圍牆上危險異常，衡諸常情，應無在該處發生「意
      外」墜樓之可能，顯有意製造在頂樓活動時社會所不容許
      之高度危險，終發生墜樓身亡之具體危險。被上訴人一再
      主張陳宏昇並非自殺亦無自殺之動機云云，惟陳宏昇是否
      故意以此方式結束自己之生命，乃陳宏昇內心之想法外人
      無從得知；然在高達十二樓空曠之頂樓，將身體之大部分
      暴露於圍牆以外重心不穩，本就隨時有墜樓之危險，如不
      欲發生墜樓之事故，應不能為此危險行為，否則危險之發
      生亦在預見之中，乃一般人所得認知之事實，陳宏昇亦不
      例外。陳宏昇明知其行為係社會所不容許之高度危險，仍
      將身體泰半暴露在圍牆外，終於導致墜樓之結果，是上訴
      人抗辯被保險人陳宏昇之死亡係非意外所引起，要堪採信
      。
    (三)依據法醫所 (94）醫鑑字第0871號之鑑定報告指出：『1.
      死者為直立姿勢依腳下、頭上之直立姿勢並以雙足為第一
      撞擊部位，研判應為主動直立姿勢墜樓，由直立姿勢墜樓
      亦支持為自為之可能性。2. 起跳點必須越過高度131公分
      之女兒牆，故無法支持「意外」或「他為」之可能。死亡
      方式較支持為「自為」。』，足見本案被保險人非因意外
      墜落致死，被上訴人之主張顯無依據。
    (四)刑事警察局刑醫字第0940096996號函內容雖表示本屍係因
      失足墜落致死，惟其鑑定之經過太過草率，鑑定內容僅簡
      單描述骨折傷形，而函內未見有鑑定人之簽名及具結，且
      法務部法醫研究所多達五頁之鑑定報告詳細寫出鑑定之經
      過及形成鑑定結果之依據，就頂樓及墜樓地點之高度、寬
      度加以綜合衡量，實較為精確可採；反觀刑事警察局之鑑
      定報告，僅有五行即判斷出結論，並無具體之依據可循，
      其中未有任何科學之數字作為判斷之基礎，亦未說明何以
      如此之外傷情形即可得到係失足之結果，法務部法醫研究
      所為生體之檢驗及研究、鑑定事項之專家，而本案既是在
      於認定被保險人陳宏昇之墜樓究因意外或者自為，綜合判
      斷其傷處及現場之情形，自應採納法務部法醫研究所之鑑
      定意見。
三、證據：除援用原審提出者外，補聲請調台灣板橋地方法院檢
    察署93年度相字第452號相驗卷請法務部法醫研究所鑑定。
乙、被上訴人方面：
一、聲明：(一)上訴駁回。(二)訴訟費用由上訴人負擔。
二、陳述：除與原判決記載相同者外，補稱略以：
    (一)保險契約所稱之意外傷害事故，係指「非由疾病引起之外
      來突發事故」。而所謂「外來突發之意外事故」，係指「
      自身以外之事故，且事發突然無法防範者」而言，此有最
      高法院八十五年台上字第一四三○號判決意旨足參。
    (二)依據檢察官之「相驗屍體證明書」所示，被保險人死亡之
      原因係記載「１。直接引起死亡之疾病或傷害：甲、神經
      性休克。先行原因：（若有引起上述死因之疾病或傷害）
      ：乙、全身多處骨折。丙、高處墜落。」，足見被保險人
      死亡之原因係因自高樓墜落、全身多處骨折，而產生之神
      經性休克所致，符合前述「非因疾病所引起之外來突發事
      故」定義，系爭保險之保險事故顯已發生，上訴人自應依
      約給付保險金。
    (三)法醫所鑑定書雖稱：「死亡方式較支持為『自為』」，其
      理由為：「死者起跳點似無法與住所地緣、工作地點相關
      且起跳點必須越過高度一三一公分之女兒牆，故無法支持
      『意外』或『他為』之可能」，「由於約四十公尺高等高
      處墜落，倘若非自為則極易交叉對撞至對方相距僅二公尺
      之樓牆間，故由身體無碰撞對面牆樓及反彈彼邊牆樓之身
      體擦撞證據，亦較支持為自為，且直接、主動跳樓」。惟
      查：
    1.法醫所鑑定之理由，不外乎下列兩點：一、死者起跳點似
      無法與住所地緣、工作地點相關且起跳點必須越過高度一
      三一公分之女兒牆。二、由身體無碰撞對面牆樓及反彈彼
      邊牆樓之身體擦撞證據。惟查，被害人「死亡之起跳點」
      ，至今並未經確認，僅有墜樓處部分經警方確認，合先敘
      明。至於警方案卷所附「女兒牆照片」，亦僅係警方「推
      斷」「可能」之起跳點，故法醫鑑定書直接援引「該牆高
      度」作為鑑定理由之依據，實有推斷上欠缺事實依據之違
      失，亦顯有受到上訴人說詞影響之嫌。
　  2.再查，身體未碰撞對面牆樓，必定可以得出「自殺」之結
      論嗎？反之，若為不慎失足，則一定會碰撞對方牆樓？法
      醫所對此推斷邏輯並未提出相關事證證明，僅憑此抽象之
      臆測即斷定被害人之死因，其鑑定顯欠缺具體事證支持。
    (四)依據內政部警政署刑事警察局九十四年七月四日刑醫字第
      0940096996號鑑定回函：「死者陳碩偉屍體之外傷集中在
      左側肋骨、左大腿及左小腿膝部、足背（第21頁），及相
      片（第27頁）左足跟蹠部之嚴重黑青出血傷與左下腿之外
      彎曲骨折傷形，及現場情形等研判，本屍係因失足墜落致
      死者，難認為跳樓者。（二）法醫學上，因抑鬱症或憂鬱
      情緒、氣氛的人，為了發散鬱情、氣悶或憂鬱等情緒，會
      突然作出徘徊登高、臨崖岸、爬山頂、登高樓等危險舉動
      ，而因注意力減弱發生意外事故」，足見本案被害人純係
      不慎意外墜落致死，並非上訴人所稱故意自殺云云，上訴
      人之指稱顯無依據。
三、證據：除援用原審提出者外，補聲請檢送台灣板橋地方法院
    檢察署93年度相字第 452號相驗卷請內政部警政署刑事警察
    局鑑定。
    理  由
一、被上訴人起訴主張：伊於民國八十八年十一月十八日以其子
    陳碩偉 (原名陳宏昇) 為被保險人，向上訴人投保終身壽險
    新台幣（下同）一百萬元、平安意外傷害險一百五十萬元及
    綜合保險五十萬元，嗣被保險人陳碩偉（原名：陳宏昇）於
    九十三年四月一日上午十一時三十分許，因自高樓意外墜樓
    而身亡，上訴人竟以陳碩偉係自殺為由，拒絕給付共計二百
    萬元之身故意外險保險金。爰依保險契約，請求被告給付保
    險金二百萬元及自起訴狀繕本送達翌日起至清償日止，按年
    息百分之五計算之利息等語。上訴人則以：事故地點之外牆
    高度約一百三十一公分，陳碩偉身高為一百七十三公分，牆
    高達陳碩偉膝蓋以上大腿之高度，非故意翻落，不可能失足
    墜落，故陳碩偉係自殺死亡，上訴人無庸給付意外險保險金
    共二百萬元云云，資為抗辯。原審判如被上訴人之請求，上
    訴人不服，提起上訴。
二、查被上訴人於八十八年十一月十八日以其子訴外人陳碩偉為
    被保險人，向上訴人投保「新長安終身壽險」保險金額一百
    萬元，並附加「平安意外傷害保險附約」、「綜合保障附約
    」，身故保險金額分別為一百五十萬元、五十萬元（保單號
    碼ＪＯＦ五六八九○號），被上訴人為受益人；嗣陳碩偉於
    九十三年四月一日上午十一時三十分許，因自高樓墜落而身
    亡之事實，為兩造所不爭執，並有上訴人提出之人壽保險要
    保書、被上訴人提出之台灣板橋地方法院檢察署相驗屍體證
    明書為證（見原審卷第二一頁、第十頁），堪信為真實。
三、本件應審究者為本件保險事故是否業已發生？上訴人是否有
    依保險契約給付身故保險金一百五十萬元、五十萬元之責？
    茲論述如下：
  (一)本件保險事故是否業已發生？
  1.按系爭「平安意外傷害保險附約」第九條約定：「被保險人
    於本契約有效期間內遭受第三條約定的意外傷害事故，自意
    外傷害事故發生之日起一百八十日以內死亡者，本公司按本
    附約之保險金額給付意外身故保險金。」、系爭「綜合保障
    附約」第七條約定：「被保險人於本附約有效期間內遭受第
    四條約定的意外傷害事故，自意外傷害事故發生之日起一百
    八十日以內死亡者，本公司按下表規定給付身故保險金。．
    ．．。」，而「平安意外傷害保險附約」第三條、「綜合保
    障附約」第四條均約定：「本附約所稱之『意外傷害事故』
    、『醫院』係依下列之規定：一意外傷害事故：係指被保險
    人於本附約有效期間內，因遭受意外傷害事故，致其身體蒙
    受傷害而致殘廢或死亡。前款所稱意外傷害事故，指非由疾
    病引起之外來突發事故。二醫院．．．．。」，有被告提出
    之「平安意外傷害保險附約」、「綜合保障附約」條款樣本
    附卷可稽（原審卷二二至二七頁、第二八至三四頁）。本件
    保險事故，應以傷害事故發生之原因，係由於外來之原因（
    非因被保險人本身已存在可得預料或查知之原因）以致發生
    意外之死亡結果，保險人即有給付保險金之責。換言之，本
    件保險契約之被保險人陳碩偉如於系爭保險契約有效期間內
    ，因遭受意外事故，致其身體蒙受傷害而死亡時，上訴人依
    約即有給付系爭保險金額之義務。
  2.查被保險人陳碩偉於九十三年四月一日上午十一時三十分許
    ，因自高樓意外墜樓而身亡之事實，有台灣板橋地方法院檢
    察署相驗屍體證明書，及台北縣政府警察局板橋分局函附偵
    訊筆錄等件在卷可考（原審卷第十頁、第三五至五六頁），
    且上揭相驗屍體證明書第十一欄死亡原因記載：「1.直接引
    起死亡之疾病或傷害：甲、神經性休克窒息。先行原因（若
    有引起上述死因之疾病或傷害）：乙、全身多處骨折。丙、
    高處墜落。．．．。」等語，堪認陳碩偉係因非由疾病所引
    起之外來突發事故即自高處墜落、全身多處骨折，所致之神
    經性休克而死亡。
  3.上訴人雖辯稱：事故地點外牆高度約一百三十一公分，陳碩
    偉身高為一百七十三公分，非故意翻落，不可能失足墜落，
    陳碩偉係自殺死亡云云，惟為被上訴人所否認。查陳碩偉係
    因自高處墜落、全身多處骨折致神經性休克而死亡之事實，
    已如前述，依上開說明，被上訴人就陳碩偉為意外死亡已盡
    舉證責任，上訴人自應就其所辯陳碩偉為自殺死亡一事負舉
    證責任。查陳碩偉並無留下遺書（原審卷第三八頁），且無
    人目擊陳碩偉墜樓之詳細經過，自難以陳碩偉自設有高約一
    百三十一公分牆之頂樓墜落即驟認陳碩偉係自行跳樓故意自
    殺死亡。經依上訴人聲請檢送台灣板橋地方法院檢察署93年
    度相字第 452號陳碩偉死亡之相驗卷宗送請法務部法醫研究
    所鑑定，其鑑定結果研判陳碩偉應為主動直立姿勢高處墮落
    致雙足觸地及後續頭部受傷、顱內出血死亡。死亡方式較支
    持為自為。，其理由主要為：「死者起跳點似無法與住所地
    緣、工作地點相關且起跳點必須越過高度一三一公分之女兒
    牆，故無法支持『意外』或『他為』之可能」，「由於約四
    十公尺高等高處墜落，倘若非自為則極易交叉對撞至對方相
    距僅二公尺之樓牆間，故由身體無碰撞對面牆樓及反彈彼邊
    牆樓之身體擦撞證據，亦較支持為自為，且直接、主動跳樓
    」(本院卷第67、68頁)；惟本院再依被上訴人聲請檢送上開
    相驗卷請內政部警政署刑事警察局鑑定，經該局顧問楊日松
    法醫提供如下意見：「 (一) 據板橋地方法院檢察署相字第
    452 號相驗卷宗記錄，死者陳碩偉屍體之外傷集中在左側肋
    骨、左大腿及左小腿膝部、足背（第21頁），及相片（第27
    頁）左足跟蹠部之嚴重黑青出血傷與左下腿之外彎曲骨折傷
    形，及現場情形等研判，本屍係因失足墜落致死者，難認為
    跳樓者。（二）法醫學上，因抑鬱症或憂鬱情緒、氣氛的人
    ，為了發散鬱情、氣悶或憂鬱等情緒，會突然作出徘徊登高
    、臨崖岸、爬山頂、登高樓等危險舉動，而因注意力減弱發
    生意外事故」 (本院卷第86頁) 。二鑑定意見完全相反，本
    院斟酌陳碩偉墜樓時，有碰觸板橋市○○路○段68號四樓之
    白色冷氣遮陽窗片及同號五樓之綠色冷氣遮陽窗片，致該白
    色、綠色冷氣遮陽窗片分別有部分裂開掉落地上 (照片見相
    驗卷第12、35頁，住戶之查訪紀錄見相驗卷第36、37頁)，
    一般冷氣之遮陽窗片外緣與牆壁外緣距離並不大，而該大樓
    頂女兒牆上面寬度有四片長形瓷磚橫排之寬度 (照片見相驗
    卷第10～12頁) ，無懼高症之人，可立足其上甚或行走，該
    女兒牆高度約 131公分，為兩造所所不爭，非可一跨而過，
    若立其上躍下或自牆內躍下，依物理拋物線原理，應距牆壁
    外緣越來越遠，陳碩偉自12樓頂下墜至 5樓時，猶碰觸該樓
    之冷氣遮陽窗片，可推認其非自上躍下；且法醫研究所認「
    若非自為則極易交叉對撞至對方相距僅二公尺之樓牆間」，
    似與物理自由落體現象不合，蓋若非自為，在無旁人加工之
    情況，則應係失足墮落，理應如自由落體，不致發生交叉對
    撞至樓牆之現象，故法醫研究所之鑑定意見為本院所不採。
    而女兒牆上面之寬度，足供一人站立，已如前述，陳碩偉如
    站立其上，雖屬危險，然不表示其有自殺之意圖與決心，而
    被保險人故意身處險境，若因而死亡，仍屬意外死亡。是本
    院認刑事警察局顧問楊日松法醫之意見為可採，被保險人陳
    碩偉應係失足墮落致死，上訴人辯稱被保險人陳碩偉係自殺
    ，尚非可取。依上開說明，足認系爭「平安意外傷害保險附
    約」第九條、「綜合保障附約」第七條所約定之保險事故業
    已發生。
  (二)上訴人是否有依系爭保險契約給付身故保險金一百五十萬元
    、五十萬元之責？
  1.按當事人主張有利於己之事實者，就其事實有舉證之責任；
    民事訴訟法第二百七十七條定有明文。人壽保險人於被保險
    人在契約規定年限內死亡，或屆契約規定年限而仍生存時，
    依照契約負給付保險金額之責；傷害保險人於被保險人遭受
    意外傷害及其所致殘廢或死亡時，負給付保險金額之責；保
    險法第一百零一條、第一百三十一條定有明文，準此以言，
    若保險人於保險事故發生時主張有拒絕給付之事由，即應就
    此有利於己之事實負舉證責任（最高法院九十一年台上字第
    一二七二號判決意旨參照）。
  2.查兩造間系爭「平安意外傷害保險附約」第九條、「綜合保
    障附約」第七條既約定被保險人陳碩偉於本契約有效期間內
    ，因遭受意外傷害事故，自意外傷害事故發生之日起一百八
    十日以內死亡時，上訴人即有依保險契約給付身故保險金之
    義務。且被保險人陳碩偉因自高處失足墜落、全身多處骨折
    致神經性休克而死亡之事實，已如前述，則系爭「平安意外
    傷害保險附約」第九條、「綜合保障附約」第七條所約定保
    險事故顯已發生，上訴人自有依系爭「平安意外傷害保險附
    約」第九條、「綜合保障附約」第七條之約定給付保險金之
    義務。
四、綜上所述，被上訴人主張依保險契約之法律關係，請求上訴
    人給付身故保險金一百五十萬元、五十萬元，及自起訴狀繕
    本送達翌日即九十三年八月二十八日起至清償日止，按週年
    利率百分之五計算之利息，為有理由，應予准許。原審為被
    上訴人勝訴之判決，並依兩造之聲請，分別酌定相當之擔保
    金額為准、免假執行之宣告，並無不當。上訴意旨指摘原判
    決不當，求予廢棄改判，為無理由，應予駁回。
五、據上論結，本件上訴為無理由，依民事訴訟法第449條第1項
    、第78條，判決如主文。
中　　華　　民　　國　　94　　年　　9 　　月　　6 　　日
　　　　　　　　　民事第九庭  　審判長法　官  吳景源
　　　　　　　　　　　　　　　　      法　官  連正義
　　　　　　　　　　　　　　　　      法　官  滕允潔
正本係照原本作成。
如不服本判決，應於收受送達後20日內向本院提出上訴書狀，其
未表明上訴理由者，應於提出上訴後20日內向本院補提理由書狀
（均須按他造當事人之人數附繕本）上訴時應提出委任律師或具
有律師資格之人之委任狀；委任有律師資格者，另應附具律師資
格證書及釋明委任人與受任人有民事訴訟法第466條之一第一項
但書或第二項（詳附註）所定關係之釋明文書影本。
中　　華　　民　　國　　94　　年　　9 　　月　　6 　　日
　　　　　　　　　　　　　　　　　　　書記官  林麗觀
附註：
民事訴訟法第四百六十六條之一（第一項、第二項）：
對於第二審判決上訴，上訴人應委任律師為訴訟代理人。但上訴
人或其他法定代理人具有律師資格者，不在此限。
上訴人之配偶、三親等內之血親、二親等內之姻親，或上訴人為
法人、中央或地方機關時，其所屬專任人員具有律師資格並經法
院認為適當者，亦得為第三審訴訟代理人。
